【裁判字號】    98,台上,5188
【裁判日期】    980910
【裁判案由】    貪污
【裁判全文】
最高法院刑事判決            九十八年度台上字第五一八八號
上  訴  人  甲○○
上列上訴人因貪污案件，不服台灣高等法院高雄分院中華民國九
十八年二月十七日第二審判決（九十七年度上訴字第一二三四號
，起訴案號：台灣高雄地方法院檢察署九十四年度偵字第二０二
四六號），提起上訴，本院判決如下：
    主  文
原判決撤銷，發回台灣高等法院高雄分院。
    理  由
本件原判決認定上訴人甲○○有其事實欄所載之犯行，因而撤銷
第一審關於上訴人部分之科刑判決，改判仍依行為時連續犯及牽
連犯規定，從一重論上訴人以共同連續依據法令從事公務之人員
，對於主管之事務，明知違背法令，直接圖其他私人不法利益，
因而獲得利益罪，量處有期徒刑八年，褫奪公權四年；固非無見
。
惟查：(一)、認定犯罪事實應憑證據，如未能發現相當證據，或證
據不足以證明，自不能以推測或擬制之方法，以為裁判基礎。又
貪污治罪條例於民國九十年十月七日修正公布，其中第六條第一
項第四款修正為：「對於主管或監督之事務，明知違背法令，直
接或間接圖自己或其他私人不法利益，因而獲得利益者」，已將
圖利罪規定為結果犯。則公務員雖有圖利之犯意與行為，如其本
人或圖利之對象未因而獲利者，即屬不罰。而公務員直接或間接
圖取私人何種不法利益？所圖得不法利益之數額若干？攸關其行
為是否成立該條款圖利罪之判斷，自應於判決內為明確之認定記
載，並敘明憑以認定之證據及理由，始足為正確適用法律之依據
。原判決認定上訴人基於圖利其附表1至11 所示土木包商不法利
益之概括犯意，連續於原判決附表1至11 所列各項工程之發包，
指定廠商以假比價之方式，由特定廠商得標承作，圖利各特定得
標廠商（詳如原判決各附表所載）。然對於各項工程之得標廠商
，實際獲得之利益若干？原判決未依積極、具體之證據予以審酌
認定，逕以共同被告陳福進（判決免刑確定）供稱若沒有內定廠
商，得標價格通常是預算的六成至八成等語，及統計高雄縣大寮
鄉（下稱大寮鄉）公所九十七年五月一日大鄉建設字第09700073
96號函檢送該所自八十八年度政府採購法施行以來，發包新台幣
（下同）二百萬元以下工程之得標價格與底價之差距比，與本件
各工程平均得標價與底價差價比（百分之九九. 六一）相較，自
行認定以得標價之百分之十八計算，為各項工程得標廠商所得之
不法利益（詳如原判決各附表所載）。但未說明得標廠商實際所
獲得之利益與政府採購法施行後工程發包之得標價格與底價之差
距比究竟有何關聯，遽為前開認定，尚嫌速斷及理由欠備。(二)、
依起訴書之記載，檢察官係起訴上訴人涉犯貪污治罪條例第四條
第一項第三款經辦公用工程收取回扣、舞弊罪嫌。原審審理結果
，認成立同條例第六條第一項第四款對於主管之事務，明知違背
法令，直接圖其他私人不法利益，因而獲得利益罪，並以檢察官
於第一審審理時已補充論述上訴人涉犯圖利罪，認檢察官起訴法
條無訛。然依第一審審判筆錄之記載，檢察官於第一審審理時陳
述起訴要旨稱：「如起訴書所載。」論告時則稱：「事證明確，
請依法判刑。」（見一審卷(二)第一五三、一七八頁），並未論及
涉犯圖利罪名及法條，原判決未說明判決事實與起訴事實是否同
一，亦未援引刑事訴訟法第三百條之規定變更檢察官起訴法條，
逕論處上訴人圖利罪刑，有不適用法則之違誤。(三)、有罪之判決
書，對被告有利之證據不採納者，應說明其理由，為刑事訴訟法
第三百十條第二款所明定。故有罪判決書對於被告有利之證據，
如不加採納，必須說明其不予採納之理由，否則即難謂無判決不
備理由之違誤。是事實審法院應於審判期日就被告否認犯罪所為
有利之辯解事項與證據，予以調查，而於有罪判決理由內詳加論
列，否則率行判決，即屬於法有違。上訴人始終否認有圖利犯行
，於原審辯稱上訴人任大寮鄉鄉長之前，鄉公所即就曾經承攬鄉
公所發包工程之廠商予以評鑑，造具優良殷實廠商七十二家之資
料，並非上訴人擔任鄉長時所恣意挑選之廠商名單，而該七十二
家優良廠商並非均屬同業之廠商，亦即部分廠商係承作美化綠化
工程，部分廠商專門施作水溝工程，部分廠商係承作柏油路工程
，各有專長。為使該等廠商皆能享公平承作鄉公所工程之機會，
故上訴人採分批輪替方式，輪流挑選以謀公平。即此次工程挑選
A、B、C廠商，則下次便挑選D、E、F廠商，再下次則挑選G、H、
I廠商，待輪替過後再從頭轉而挑選A、B、C廠商比價，盡量求取
公平，除非曾施作工程品質存有瑕疵之廠商少有被挑選外，其他
優良廠商皆有被挑選為估價、比價之廠商；而予以分組之緣由，
或因該組係屬同行業之廠商，或基於便宜行事所為，並無不法等
語（見原審卷第一四、一五頁）。實情如何？原審未調查大寮鄉
公所之前有無建立該七十二家廠商之資料，及上訴人如何予以分
組？如何挑選各項工程之比價廠商？予以釐清，復未於判決內說
明不予調查之理由，亦嫌調查未盡及理由欠備。上訴意旨指摘原
判決不當，尚非全無理由。應認有撤銷原判決發回更審之原因。
又原判決不另為免訴及無罪之諭知部分，基於審判不可分原則，
應併予撤銷發回，附此敘明。
據上論結，應依刑事訴訟法第三百九十七條、第四百零一條，判
決如主文。
中    華    民    國  九十八  年    九    月    十    日
                      最高法院刑事第八庭
                          審判長法官  洪  文  章
                                法官  王  居  財
                                法官  郭  毓  洲
                                法官  黃  梅  月
                                法官  邱  同  印
      本件正本證明與原本無異
                                      書  記  官
中    華    民    國  九十八  年    九    月   十五   日
                                                      V


司法院資訊處製作；財團法人民間司法改革基金會備份。
